【裁判字號】    96,訴,1030
【裁判日期】    970429
【裁判案由】    塗銷抵押權登記
【裁判全文】
臺灣桃園地方法院民事判決              96年度訴字第1030號
原      告  戊○○
訴訟代理人  洪士淵律師
複代理人    陳欣佑律師
被      告  丙○○
                        號
訴訟代理人  呂傳勝律師
複代理人    呂丹琪律師
上列當事人間請求塗銷抵押權登記事件，於民國97年04月01日辯
論終結，本院判決如下：
    主  文
原告之訴駁回。
訴訟費用由原告負擔。
    事  實
甲、原告方面：
一、聲明：被告應將原告所有坐落桃園縣平鎮市○○段第708 、
    709 地號土地全部及其上同段建號第26號建物（門牌號碼：
    桃園縣平鎮市○○路○ 段59號），以桃園縣平鎮地政事務所
    86年平字第5772號收件所辦理登記之本金最高限額新台幣（
    下同）伍佰萬元之抵押權塗銷。
二、陳述：
（一）原告長年赴越南經商，名下擁有坐落桃園縣平鎮市○○段
      第708 、709 地號土地全部及其上同段建號第26號建物（
      門牌號碼：桃園縣平鎮市○○路○ 段59號）。詎料，民國
      86年03月21日，原告之子丁○○、配偶甲○○因向被告借
      款週轉，被告稱須先提供房地設定抵押權後始出借，彼時
      原告人不在國內，丁○○乃偽造原告戊○○之簽名，並盜
      用原告戊○○之印鑑，填具委任書，持以請領印鑑證明書
      ，並將相關文件交付被告辦理抵押權設定登記，即以原告
      名下之前揭房地擔保伊對被告之借款，最高限額為伍佰萬
      元，並簽立面額分別為150 萬、250 萬之本票二張。嗣丁○○無法償還前開貸款，被告聲請抵押權裁定，原告始得
      知上情。丁○○、甲○○於96年05月25日向桃園縣警察局
      自首偽造文書。
（二）本件丁○○將系爭房地設定本金最高限額伍佰萬元之抵押
      權予被告，既未經原告授與代理權，顯見丁○○所為設定
      行為應屬無權代理行為，茲因該代理行為既為未經原告本
      人事後承認，且原告提起本件塗銷訴訟，益見原告有拒絕
      承認該無權代理行為之意，準此以觀，系爭房地設定行為
      ，對於原告應不生效力。為此，原告本於民法第767 條中
      段之規定，請求被告應將原告所有系爭房地以桃園縣平鎮
      地政事務所86年平字第5772號收件所辦理登記之本金最高
      限額伍佰萬元之抵押權塗銷。
（三）又丁○○與被告間之債務不存在。１、本票債務已逾時效
      ：被告固提出之民事答辯狀證物二本票二張，然該二紙本
      票到期日皆為90年05月26日，被告遲於95年12月聲請本票
      裁定，已逾票據法第22條第1 項之三年時效。２、消費借
      貸關係不存在：經查，丁○○係向經營民間金融之莊先生
      （真實姓名不詳）融資借款以支應汽車材料行之現金週轉
      ，是以本票上並未抬頭載明受款人，該本票為何由被告持
      有，原因不詳。若被告主張伊與丁○○間有何借貸關係，
      基於消費借貸契約係要物契約，被告應舉證曾交付本票面
      額四百萬元給丁○○之事實。是以，被告與丁○○間之債
      務不存在，縱若被告主張原告係為丁○○債務之保證人，
      因主債務不存在，保證債務無所附麗，被告自不得依據保
      證契約要求原告清償丁○○之債務。本件被告所提出本票
      二紙，發票日為89年11月26日，到期日為90年05月26日，
      與本件最高限額抵押權存續期間86年03月20日至87年03月
      20日，並無重疊關連，若被告無法舉證丁○○於前開最高
      限額抵押權存續期間對伊有任何金錢債務，則基於抵押權
      之從屬性，抵押權所擔保之債務若不存在，抵押權亦歸於
      消滅，原告得依民法第767 條第2 項前段，請求塗銷抵押
      權登記。
三、證據：提出系爭房地登記謄本一份、印鑑登記證明申請書與
    委任書各二件、土地登記申請書一份、臺灣桃園地方法院96
    年度拍字第149 號民事裁定一份、臺灣桃園地方法院簡易庭
    95年度票字第16817 號民事裁定一份。並聲請訊問證人丁○○、甲○○、乙○○、庚○○、己○○。
乙、被告方面：
一、聲明：原告之訴駁回。
二、陳述：
（一）訴外人丁○○為原告之子，原告提供系爭不動產包括土地
      及地上建物所有權全部為被告設定最高限額500 萬元之抵
      押權登記，並與其子丁○○為共同連帶債務人，丁○○於
      於抵押權設定登記後，分別簽發面額150 萬元及250 萬元
      本票二紙，向被告借款合計400 萬元，因本票到期均不獲
      兌現，所借款項亦不返還，被告遂依法聲請鈞院裁定准予
      拍賣抵押物，正由鈞院民事執行處96年執字第15722 號案
      執行中，尚未定期拍賣，原告意圖賴帳，竟提本訴，毫無
      理由。
（二）本件抵押權設定，其登記程序係經地政機關審查合法而准
      予登記，依土地法第43條規定，有絕對效力。原告亦自認
      辦理抵押權設定登記之印章為真正且係原告之印鑑，竟以
      被其子丁○○盜用為辯，顯非事實。被告係善意第三人，
      原告何能捏造印章被盜用之不實事由對抗被告。
（三）原告意圖賴債，竟與其子即連帶債務人勾串，在十年法定
      追訴時效過後之96年05月25日（按：抵押權登記完成之日
      期為86年03月25日）向桃園縣警察局為虛偽之自首，以逃
      避債務並免除刑事追訴，居心叵測，如果，抵押權設定後
      借款不還，即可以此理塗銷抵押權賴債，天理何在？
（四）本件抵押權設定登記完全合法有效，原告意圖賴債，竟提
      本訴請求塗銷抵押權登記，違情背理，被告絕不同意。請
      鈞院駁回原告之訴，以維天理。
三、證據：提出他項權利證明書影本一件、本票影本二件。
丙、本院依職權函請桃園縣平鎮地政事務所檢送86年平字第5772
    號收件辦理平鎮市○○段709 地號等3 筆抵押權設定登記之
    原案資料。
    理  由
甲、程序部分：
    按訴狀送達後，原告不得將原訴變更或追加他訴，此於民事
    訴訟法第255 條第1 項第1 款固定有明文。本件原告於起訴
    時，係基於民法第767 條中段關於所有權人除去妨害請求權
    之規定，請求被告應將原告所有系爭房地以桃園縣平鎮地政
    事務所86年平字第5772號收件所辦理登記之本金最高限額伍
    佰萬元之抵押權塗銷。嗣於96年10月02日具狀追加主張丁○○與被告間之債務不存在（1.本票債務已逾時效；2.消費借
    貸關係不存在），基於抵押權之從屬性，抵押權所擔保之債
    務若不存在，抵押權亦歸於消滅，依民法第767 條第2 項前
    段之規定，請求塗銷抵押權登記。因按，民法並無第767 條
    第2 項之規定，原告應僅係誤書法律條項，訴訟標的尚無追
    加或變更，訴之聲明亦無追加或變更，原告於96年10月02日
    具狀追加主張丁○○與被告間之債務不存在（1.本票債務已
    逾時效；2.消費借貸關係不存在），基於抵押權之從屬性，
    抵押權所擔保之債務若不存在，抵押權亦歸於消滅，請求塗
    銷抵押權登記，係不變更訴訟標的，而僅補充或更正事實上
    或法律上之陳述，非為訴之變更或追加，於此合先敘明。
乙、實體部分：
一、本件坐落桃園縣平鎮市○○段第708 、709 地號土地全部及
    其上同段建號第26號建物（門牌號碼：桃園縣平鎮市○○路
    ○ 段59號），係屬原告所有。86年03月21日，原告之子丁○○、配偶甲○○因向被告借款週轉，提供上述房地設定本金
    最高限額伍佰萬元抵押權予被告。丁○○、甲○○於96年05
    月25日向桃園縣警察局自首偽造文書。上情所述，為兩造均
    不爭執之事實。
二、本件兩造主要爭點端在於：（一）原告之妻甲○○有無代理
    原告之權限？（二）原告之子丁○○有無代理原告之權限？
    （三）丁○○與被告間抵押權所擔保之借款債務是否存在？
    茲分述如下：
（一）原告之妻甲○○有無代理原告之權限？
      按民法第一千零零三條規定：「夫妻於日常家務，互為代
      理人。夫妻之一方濫用前項代理權時，他方得限制之。但
      不得對抗善意第三人。」，本件原告戊○○與其配偶甲○○，二人係屬於夫妻關係，原告與其妻未以契約訂立財產
      制，應以法定財產制為其夫妻財產制，系爭房地原屬原告
      戊○○與其配偶甲○○之聯合財產，原告因長年赴越南經
      商與其家屬隔絕，其妻因維持伊與子女經濟生活所需，為
      向被告借款，而提供系爭房地予原告之子丁○○為被告設
      定抵押權，應認係在民法第一千零零三條所定代理權限以
      內，尚非無效。且被告係屬善意第三人，縱認原告得限制
      其配偶甲○○之代理權，亦不得對抗善意第三人即被告。
（二）原告之子丁○○有無代理原告之權限？
      本件原告之妻既因維持伊與子女經濟生活所需，而依法有
      代理原告之權限，則原告之妻提供系爭房地予原告之子女
      丁○○為被告設定抵押權（詳參本院96年11月20日言詞辯
      論筆錄，證人丁○○、甲○○之證述內容），應認係在民
      法第一千零零三條所定代理權限以內，尚非無效。而原告
      之子丁○○為被告設定抵押權，係基於原告之妻的同意而
      為之，且在民間習慣上，母親就家中事務，得使子女代為
      處理，故原告之子丁○○基於原告妻之同意，亦有合法之
      複代理權。
（三）丁○○與被告間抵押權所擔保之借款債務是否存在？
  １、經查，本件系爭房地所設定之抵押權係本金最高限額500
      萬元，存續期間係自86年03月20日至87年03月20日。次按
      ，所謂最高限額之抵押契約，係指所有人提供抵押物，與
      債權人訂立在一定金額之限度內，擔保現在已發生及將來
      可能發生之債權之抵押權設定契約而言。此種抵押契約定
      有存續期間者，訂立契約之目的，顯在擔保存續期間內所
      發生之債權，凡在存續期間所發生之債權，皆為抵押權效
      力所及，於存續期間屆滿前所發生之債權，債權人在約定
      限額範圍內，對於抵押物均享有抵押權。
  ２、本件被告所提出之本票二張，發票日均係89年11月26日，
      到期日皆為90年05月26日，被告於95年12月聲請本票裁定
      ，亦已逾票據法第22條第1 項之三年時效。且查，本件系
      爭房地所設定之抵押權係本金最高限額500 萬元之抵押權
      ，存續期間係自86年03月20日至87年03月20日。本件被告
      所提出之本票二張，發票日均係89年11月26日，到期日皆
      為90年05月26日，該二張本票，均非在抵押權存續期間內
      所簽發，而係在抵押權存續期間屆滿後始簽發，故丁○○
      於89年11月26日所簽發之該二張本票，均非係屬本件系爭
      房地抵押權所擔保之債務。
  ３、訴外人丁○○、甲○○於96年11月20日言詞辯論時雖證稱
      伊等沒有從另訴外人甲上建設公司具體拿到這500 萬元云
      云。惟查，訴外人丁○○係原告之子，甲○○與原告則是
      配偶關係，渠等二人所言是否得以盡信，尚非無疑。又查
      ，證人甲○○既已證稱伊等完全沒有從甲上建設公司拿到
      500 萬元云云；卻又另證稱：「第二年甲上公司跟我講叫
      我去找買主，將我名下的房地賣掉，將錢還他們，我找到
      我鄰居賣給鄰居700 萬元，錢就被甲上拿走。」等語。（
      註：原告訴訟代理人問證人甲○○：你們後來跟甲上公司
      貸500 萬元，有無拿到這筆錢？證人甲○○：「完全沒有
      。」；原告訴訟代理人問證人甲○○：後來有無付甲上公
      司本息？證人甲○○：「第二年甲上公司跟我講叫我去找
      買主，將我名下的房地賣掉，將錢還他們，我找到我鄰居
      賣給鄰居700 萬元，錢就被甲上拿走。」）。訴外人丁○○、甲○○二人既稱伊等沒有從甲上建設公司拿到錢，則
      甲○○其後豈有必要將其名下的房地賣給鄰居，將錢還給
      甲上建設公司？是證人即訴外人丁○○、甲○○二人證詞
      前後矛盾，顯非可盡信。再查，訴外人丁○○於96年11月
      20日言詞辯論時，另證稱：「因為當時我母親她在外面有
      跟地下錢莊借款，原先我們所有的房屋，一間是我母親的
      ，一間是我父親的，當時在新明有一家也是地下的放款公
      司叫呂龍枝他們做地下二胎放款，月息九分，而我母親從
      那邊借貸120 萬元，短短不到一個月的時間已經320 萬元
      ，我見到這種狀況，才問我朋友姜智訓，他當時就是在甲
      上（建設公司）做這種二胎的業務，所以我請我這個朋友
      幫忙向甲上借款，才去還新明那家地下錢莊。」、「包括
      呂龍枝那邊的320 萬元，我們額外再跟甲上借180 萬元，
      總共借500 萬元。」。依訴外人丁○○上述證言，訴外人
      丁○○係向甲上建設公司借款以後，才去還新明那家地下
      錢莊呂龍枝320 萬元。又查，依公司法第15條規定，甲上
      建設公司不得將資金貸與訴外人丁○○，而依桃園縣平鎮
      地政事務所於96年08月27日函送至本院之86年平字第5772
      號收件所辦理平鎮市○○段709 地號等3 筆抵押權設定登
      記之原案資料顯示，訴外人丁○○在96年03月20日之土地
      登記申請書上蓋章同意由被告丙○○作為系爭房地抵押權
      之權利人，而非係同意由甲上建設公司為系爭房地之抵押
      權利人。可見，甲上建設公司僅僅是兩造借貸關係的資金
      媒介，真正的幕後金主是被告丙○○，而按，被告丙○○
      如果未曾交付本案系爭借款金額，則訴外人丁○○根本就
      不能夠替其母親甲○○去還新明那家地下錢莊呂龍枝320
      萬元。至於訴外人甲○○證稱：「我從頭到尾僅跟呂龍枝
      先生借320 萬元，我德育路一間房屋賣掉後，錢就被甲上
      拿走700 萬元，甲上幫我還前面的320 萬元。」云云，所
      言謂係賣屋還款，但與訴外人丁○○之證稱：「我請我這
      個朋友（姜智訓）幫忙向甲上借款，才去還新明那家地下
      錢莊（呂龍枝320 萬元）」，所言謂係借新還舊，渠二者
      證詞互異，故證人甲○○證述之言，尚難信屬真實。依此
      推知，被告丙○○應確實係有交付系爭借款金額給訴外人
      丁○○或其所指定之人用以清償訴外人甲○○在新明那家
      地下錢莊所積欠呂龍枝320 萬元。本件應認訴外人丁○○
      與被告間抵押權所擔保之借款債務，因借款已交付而存在
      。
三、綜上，本件原告之妻甲○○、原告之子丁○○有代理原告之
    權限。原告係訴外人丁○○債務之物上保證人，訴外人丁○○於89年11月26日所簽發之二張本票雖非係屬本件系爭房地
    抵押權所擔保之債務，惟依訴外人丁○○於96年11月20日言
    詞辯論時之證述內容，可推知被告丙○○應確實有交付系爭
    借款金額給訴外人丁○○或其所指定之人用以清償另訴外人
    甲○○在新明那家地下錢莊所積欠呂龍枝320 萬元的債務，
    本件應認訴外人丁○○與被告間以抵押權所擔保之借款債務
    存在。是以，原告主張系爭房地設定的抵押權係屬無權代理
    行為，並主張系爭借款未交付，主債務未發生，抵押權無所
    附麗云云，而依民法第767 條中段，請求塗銷抵押權登記，
    核屬無理由，應予駁回之。
四、本件兩造其餘主張陳述及攻擊防禦方法，核與本件判決結果
    不生影響，無一一審究必要，附此敘明。
丙、據上論結，本件原告之訴為無理由，依民事訴訟法第七十八
    條，判決如主文。
中    華    民    國  九十七  年    四    月  二十九  日
                  民事第二庭法  官  呂仲玉
以上正本係照原本作成。
如對本判決上訴，須於判決送達後二十日內向本院提出上訴狀。
中    華    民    國  九十七  年    四    月  二十九  日
                            書記官  賴柏仲


司法院資訊處製作；財團法人民間司法改革基金會備份。
